臺灣臺北地方法院民事判決　　　　　　　99年度訴字第4994號
原　　　告　添進裕機械股份有限公司
法定代理人　蕭政男
訴訟代理人　楊美玲律師
複　代理人　周碧娟
被　　　告　蕭智芬
訴訟代理人　林雅君律師
　　　　　　陳彥任律師
上列當事人間請求返還不當得利事件，經臺灣士林地方法院移轉
前來，本院於民國100年4月26日言詞辯論終結，判決如下：
    主      文
被告應給付原告新臺幣貳佰陸拾肆萬貳仟貳佰柒拾元，及自民國
九十年七月二十日起至清償日止，按週年利率百分之五計算之利
息。
訴訟費用由被告負擔。
本判決於原告以新臺幣捌拾捌萬壹仟元為被告供擔保後，得假執
行；但被告如以新臺幣貳佰陸拾肆萬仟元為原告預供擔保，得
免為假執行。
原告其餘之訴駁回。
    事實及理由
一、原告起訴主張：
  (一)被告為訴外人即原告公司前任總經理蕭敏男之女，而蕭敏男
    於民國91年1月21日遭原告解職。又原告於89年12月30日及
    89年12月31日，簽發第一商業銀行桃園分行為付款人、帳號
    000-00-000000號、如附表編號1至23號所示載明廠商為受款
    人之支票23紙與如附表編號24號之支票1紙，面額共計新臺
    幣（下同）75,242,270元，詎訴外人蕭敏男竟趁擔任原告公
    司總經理之便，將附表編號1至23號所示支票受款人劃掉後
    ，附表所示支票全數轉存入被告設於第一商業銀行桃園分行
    第000-00-000000號帳戶（下稱系爭帳戶）。雖蕭敏男曾於
    90年1月2日，自被告帳戶提領7260萬元，匯入原告公司帳戶
    ，然被告之系爭帳戶內尚有2,642,270元（計算式：75,242,
    270－72,600,000＝2,642,270），迄未匯還原告。原告並無
    給付被告上開款項之義務，被告明知無法律上之原因，受領
    2,642,270元之利益，迄未匯還原告，造成原告受有該等損
    害，被告自屬不當得利。
  (二)系爭帳戶係被告所使用控制，且被告非不當得利之「善意」
    受領人：
    被告自行保管系爭帳戶，知悉該帳戶之使用情形，知悉前述
    匯入與匯出款項間差額2,642,270元，係留存在其所有系爭
    帳戶內，被告確有受領2,642,270元之事實，並知悉其系爭
    帳戶內多出2,642,270元，係無任何法律上之原因，並致原
    告公司發生損害之事實，自非屬不當得利之善意受領人。
  (三)爰依民法第179條、第182條第2項規定，聲明請求被告應給
    付原告2,642,270元及自90年1月1日起至清償日止，按週年
    利率5%計算之利息；願供擔保請准宣告假執行。
二、被告則以：
  (一)原告利用系爭帳戶作為支付工具：
    被告自蕭添進擔任原告公司董事長期間，即數度將系爭帳戶
    借予原告公司作為資金調度使用，附表所示支票款項雖係存
    入系爭帳戶，惟均在該等支票兌現之同日，旋即支付第三人
    蕭添進及渠子女蕭芳玫、蕭志明，此係原告公司利用系爭帳
    戶作為給付工具，被告並非上述款項之受領人，未受有利益
    。
  (二)系爭帳戶並非被告使用，被告非利益之受領人：
    系爭帳戶並非被告所使用，原告亦認為系爭帳戶是蕭敏男所
    使用，竟又主張被告因系爭帳戶資金進出而受有利益，顯然
    矛盾。又被告係63年出生，於88、89年間僅25、26歲，且被
    告於88年間始留學歸國，直至88年12月30日才至行政院國家
    發展基金管理會任職工作，顯然不可能有資力於系爭帳戶內
    調度數千萬元之資金。且附表所示支票款項於兌現之同日，
    旋即支付第三人蕭添進及渠子女蕭芳玫、蕭志明，而被告與
    蕭芳玫、蕭志明、蕭添進間並無任何資金往來，亦無任何理
    由支付或匯款前開款項予蕭添進等三人，是被告並非前開利
    益之受領人。
  (三)退步言，縱認被告獲有不當得利，然被告為善意受領人，且
    該等利益現今已不存在：
    縱認被告獲有不當得利，然被告對系爭帳戶內資金使用狀況
    並不知情，為善意受領人，且系爭帳戶內之資金曾於90年2
    月20日提領現金購買第一銀行350萬元、2,568,400元之本票
    分別支付第三人蕭芳玫、蕭志明；及於90年5月10日領取現
    金250萬元、750萬元匯入第三人即原告公司前負責人蕭添進
    之帳戶內，前開金額合計為16,068,400元，已超過本件原告
    請求之金額2,642,270元，故被告所受之利益已不存在，自
    可免負返還或償還價額之責。
  (四)並答辯聲明：原告之訴及其假執行之聲請均駁回；如受不利
    判決，願供擔保請准宣告免為假執行。
三、不爭執事項
  (一)訴外人蕭添進、蕭敏男與原告公司法定代理人蕭政男三人是
    兄弟關係，蕭芳玫、蕭志明為蕭添進之子女，又蕭敏男為被
    告之父親，89、90年間為原告公司之總經理，於91年1月21
    日遭原告公司解任。此有戶籍謄本及蕭敏男解職公告可憑（
    見臺灣士林地方法院卷，下稱士林地院卷，第71、10頁）。
  (二)原告分別於89年12月30日及89年12月31日，簽發第一商業銀
    行桃園分行為付款人、帳號000-00-000000號、如附表編號1
    至23號所示載明廠商為受款人之支票23紙與如附表編號24號
    之支票1紙，面額共計新臺幣（下同）75,242,270元，經將
    附表編號1至23號所示支票受款人劃掉後，附表所示支票全
    數轉存入被告之系爭帳戶。此有第一商業銀行桃園分行98年
    8月26日一桃園字第00483號函暨其檢附之附表所示24紙支票
    正反面影本可證（見士林地院卷第11至32頁）。
  (三)於90年1月2日自被告之系爭帳戶提領7,260萬元匯入原告帳
    號000-00-000000號帳戶之事實，有第一商業銀行取款憑條
    及送款簿影本各1紙可考（見士林地院卷第33、34頁）。
  (四)原告前曾起訴主張：蕭敏男於91年1月23日，由其配偶陳寶
    秀自原告設於第一商業銀行桃園分行外幣活期存款帳號0000
    0000000帳戶內之美金存款，提領存款35萬美元及97萬4608.
    45美元2筆存款，計132萬4608.45美元（折算為新臺幣4640
    萬1034元），並轉入蕭敏男所有之帳戶，致原告受有損害，
    依不當得利法律關係請求蕭敏男給付原告4,640萬1,034元，
    及自91年11月17日起至清償日止，按年息5%計算之利息等，
    該事件業經士林地院96年度重訴字第352號判決原告勝訴，
    並經臺灣高等法院98重上字第121號、最高法院99台上字第7
    06號判決駁回蕭敏男之上訴，而確定在案。此有臺灣高等法
    院98年重上字第121號判決及最高法院99年台上字第706號判
    決可稽（見士林地院卷第35至42頁）。
四、原告主張蕭敏男於任職原告公司總經理期間，將附表所示支
    票全數存入系爭帳戶，但僅匯回原告7,260萬元，尚有2,642
    ,270元未匯回，被告自屬不當得利；被告則以前詞置辯。是
    本件爭點為：89年及90年間，系爭帳戶是否為被告所管理使
    用？被告是否為2,642,270元利益之受領人？被告是否為善
    意受領人？茲分述如下：
  (一)按「無法律上之原因而受利益，致他人受損害者，應返還其
    利益。雖有法律上之原因，而其後已不存在者，亦同。」，
    民法第179條定有明文，又基於第三人行為而生之非給付不
    當得利，係指受益人因第三人之行為取得應歸屬於他人即受
    損人之利益。查蕭敏男於89年及90年間擔任原告公司之總經
    理，依公司法第8條第2項規定，公司之經理人在執行職務範
    圍內，亦為公司負責人，及依公司法第31條第2項規定，經
    理人在授權範圍內，有為原告公司管理事務及簽名之權，準
    此，若非蕭敏男之總經理職權範圍內之行為，即難認係原告
    公司之行為，而原告主張當時擔任其總經理之蕭敏男擅自將
    附表所示之支票存入系爭帳戶之事實，被告僅否認係蕭敏男
    所為，則原告並未向被告借用系爭帳戶，詳後所述，且原告
    與被告間亦無任何債權債務關係，此為兩造所不爭執，原告
    又無不能使用自己帳戶之情形，故原告公司業務上實無任何
    需要將附表所示之支票存入系爭帳戶內，是縱使是蕭敏男將
    附表所示之支票存入系爭帳戶，亦堪認此非屬蕭敏男總經理
    職權範圍內之行為，因此，將附表所示之支票存入系爭帳戶
    之行為，既非當時原告公司總經理蕭敏男之職務範圍內之行
    為，自非屬原告公司之行為，故無論是否為蕭敏男所為，均
    是屬第三人而非原告將附表所示支票以被告名義提示後存入
    系爭帳戶。又蕭敏男或其他第三人將附表所示支票之面額存
    入系爭帳戶內，依民法第813條準用民法第812條第2項規定
    ，系爭帳戶之所有人因混合取得前述原告公司所匯入之金錢
    之所有權。再者，原告公司與被告間當時並無任何債權債務
    關係，因此，因蕭敏男或其他第三人非基於給付而於附表所
    示之時間將附表所示支票之面額存入或匯入系爭帳戶，亦即
    以被告名義提示附表所示支票而兌現系爭支票之面額並存入
    系爭帳戶，並非基於給付行為而生，受益人即系爭帳戶之所
    有人因第三人之行為取得應歸屬於受損人即原告之利益，揆
    諸前揭民法規定，構成不當得利。準此，本件主要爭點在於
    89年及90年間系爭帳戶之實質所有人是否為被告，而被告既
    為當時系爭帳戶之名義上所有人，被告辯稱伊當時未保管使
    用系爭帳戶乙情，屬變態事實，應由被告負舉證之責。
  (二)89年及90年間，系爭帳戶是否為被告所管理使用？被告是否
    為2,642,270元利益之受領人？
  1.原告是否將系爭帳戶作為支付工具？
  被告辯稱原告於89年及90年間向伊借用系爭帳戶作為支付工
    具，當時系爭帳戶並非為被告所管理使用，且辯稱是蕭政男
    出面向被告借系爭帳戶作為支付工具（見本院卷第37頁背面
    ）等語，並舉附表所示支票影本（見士林地院卷第12至32
    頁）其上所載之受款人雖遭刪除，但於刪除處均經原告當時
    董事長蕭添進蓋用渠印章，以及舉系爭帳戶曾於90年2月20
    日提領現金購買第一商業銀行350萬元、2,568,400元之支票
    並於同日分別支付予蕭芳玫、蕭志明；和於90年5月10日領
    取現金250萬元、750萬元並於同日匯入即原告公司前負責人
    蕭添進之帳戶內之事實，並提出第一商業銀行取款憑條影本
    4份、第一商業銀行支票申請書代收入傳票2份、第一商業銀
    行匯款申請書代收入傳票2份（見本院卷第22至29頁）為憑
    ，惟被告前開所辯事實均為原告所否認，且原告主張當時原
    告公司之大、小章均由原告之母即蕭敏男之配偶保管，前開
    支付蕭添進、蕭芳玫、蕭志明款項與原告公司無關等語。
  經查縱使原告公司當時之代表人蕭添進有將附表所示編號1
    至23號支票所載之受款人刪除，然此亦僅是將記名票據變更
    為不記名票據，尚難逕以此推認原告公司有向被告借用系爭
    帳戶作為支付工具使用。
  又被告所提前述第一商業銀行取款憑條、支票申請書代收入
    傳票及匯款申請書代收入傳票（見本院卷第22至29頁），固
    可證明有自系爭帳戶支付前揭款項予蕭添進、蕭芳玫、蕭志
    明，惟被告並未舉證證明前述自系爭帳戶支付前揭款項予蕭
    添進、蕭芳玫、蕭志明與原告有何關係，是亦難認定原告有
    向被告借用系爭帳戶之事實。
  是據上所陳，被告就其所辯原告借用系爭帳戶作為支付工具
    之事實未能舉證以實其說，自難採信。
  2.89年及90年間，系爭帳戶是否非被告所管理使用？
    被告辯稱系爭帳戶於89年及90年間非伊所保管使用，依原告
    主張之事實亦認當時系爭帳戶是由蕭敏男所使用等語。惟查
    蕭敏男為被告之父親，本可能隨時一次、偶發性借用被告之
    系爭帳戶使用，亦即可能每次借用後即歸還，系爭帳戶內之
    金額仍有被告所享有，亦即不表示系爭帳戶於該段期間始終
    由蕭敏男控制使用，且原告僅主張係蕭敏男將附表所示支票
    之面額共75,242,270元以被告名義提示兌現並存入系爭帳戶
    ，且從系爭帳戶提款7,260萬元匯回原告之上開帳戶，以及
    於90年2月20日及90年5月10日自系爭帳戶分別支付350萬元
    、2,568,400元、1,000萬元予蕭芳玫、蕭志明及蕭添進等語
    ，故並未自認系爭帳戶當時始終均是由蕭敏男所使用，亦即
    依原告所陳之事實，亦僅能認定蕭敏男有使用系爭帳戶存入
    附表所示支票之面額共75,242,270元，及使用系爭帳戶匯回
    7,260萬元，以及90年2月20日與90年5月10日自系爭帳戶支
    付款項予蕭芳玫、蕭志明及蕭添進而已，至於其他時間部分
    ，被告並未能舉證證明系爭帳戶非伊所管理使用，因此被告
    辯稱於89年及90年間，系爭帳戶均非伊所管理使用云云，尚
    難採信，是堪認系爭帳戶於89年及90年間除前述蕭敏男自系
    爭帳戶提領款項時間外仍為被告所管理，亦即系爭帳戶內之
    利益仍歸被告所享有。
  3.被告是否為2,642,270元利益之受領人？
    被告辯稱系爭帳戶曾於90年2月20日提領現金購買第一商業
    銀行350萬元、2,568,400元之支票並於同日分別支付予蕭芳
    玫、蕭志明；及於90年5月10日領取現金250萬元、750萬元
    並於同日匯入原告公司前負責人蕭添進之帳戶內，以上金額
    合計達16,068,400元，已逾本件原告請求之金額2,642,270
    元云云，惟查，系爭帳戶於89年及90年間除前述蕭敏男自系
    爭帳戶提領款項時間外仍為被告所管理，系爭帳戶內之利益
    為被告所享有，詳如前所述，因此，蕭敏男或其他第三人尚
    有2,642,270元利益未返還原告，詳如前述，而該2,642,270
    元利益當時是存入被告之系爭帳戶而為被告所享有，被告即
    為該利益之受領人，至於被告嗣又同意蕭敏男轉作其他用途
    使用，亦屬被告與蕭敏男間之關係，尚難因此即認被告非為
    該2,642,270元利益之受領人。
  (三)被告是否為善意受領人？
  1.按「不當得利之受領人，不知無法律上之原因，而其所受之
    利益已不存在者，免負返還或償還價額之責任。受領人於受
    領時，知無法律上之原因或其後知之者，應將受領時所得之
    利益，或知無法律上之原因時所現存之利益，附加利息，一
    併償還；如有損害，並應賠償。」，民法第182條定有明文
    。
  2.查系爭帳戶於89年及90年間除前述由蕭敏男使用之時間外仍
    係由被告所保管，詳如前述，因此，系爭帳戶有附表所示之
    支票面額存入與尚有2,642,270元未匯回之事實，理應為被
    告所知悉，蓋附表所示支票之面額、匯回之7,260萬元及尚
    未匯回之2,642,270元，均非小數目，被告理當發現有2,642
    ,270元未匯回，且被告亦知悉伊與原告間並無任何債權債務
    關係，原告無任何法律上理由需支付被告金錢，因此，被告
    於受領時即附表所示支票面額於附表所示時間存入系爭帳戶
    時，即已知悉受領該等款項無法律上之原因，故被告並非善
    意受領人，即使所受之利益已不存在，仍應按受領時所得利
    益之價額，自受領時附加利息，一併償還。又附表所示支票
    面額存入系爭帳戶之時間如附表所示，此有第一商業銀行桃
    園分行100年1月11日一桃園字第00111號函所檢附之系爭帳
    戶89年1月1日至91年1月31日之帳戶往來明細可佐（見本院
    卷第46至50頁），是附表編號17、18號之90年7月20日是最
    後存入之時間，因此，被告應自90年7月20日起附加利息，
    將所受之利益2,642,270元，償還予原告。
五、綜上所述，原告依不當得利之法律關係，請求被告給付2,64
    2,270元，及自90年7月20日起至清償日止，按年息5%計算之
    利息，為有理由，應予准許，逾此部分之請求，則屬無據，
    應予駁回。
六、本件事證業已明確，兩造其餘主張陳述及所提之證據，經本
    院審酌後，認均不足以影響本判決之結果，均毋庸再予論述
    ，附此敘明。
七、兩造復均陳明願供擔保請求宣告假執行及免為假執行，經核
    原告勝訴部分，均無不合，爰分別酌定相當之擔保金額，予
    以准許。至原告敗訴部分，其假執行之聲請亦失所附麗，併
    駁回之。
八、據上論結，本件原告之訴為一部有理由，一部無理由，依民
    事訴訟法第79條、第390條第2項、第392條第2項，判決如主
    文。
中    華    民    國   100    年    5     月    20    日
                  民事第五庭    法  官  賴秀蘭
以上正本係照原本作成
如對本判決上訴，須於判決送達後20日內向本院提出上訴狀。如
委任律師提起上訴者，應一併繳納上訴審裁判費。
中    華    民    國   100    年    5     月    20    日
                                書記官  李佩芳
附表：
┌──┬─────┬────────┬──────┬────┐
│編號│ 支票號碼 │金額（新臺幣元）│入被告帳戶日│發 票 日│
├──┼─────┼────────┼──────┼────┤
│1   │ED0000000 │        819,274 │    90.02.20│89.12.31│
├──┼─────┼────────┼──────┼────┤
│2   │ED0000000 │        751,747 │    90.02.20│89.12.31│
├──┼─────┼────────┼──────┼────┤
│3   │ED0000000 │         16,233 │    90.02.20│89.12.31│
├──┼─────┼────────┼──────┼────┤
│4   │ED0000000 │        509,250 │    90.02.20│89.12.31│
├──┼─────┼────────┼──────┼────┤
│5   │ED0000000 │        525,000 │    90.02.20│89.12.31│
├──┼─────┼────────┼──────┼────┤
│6   │ED0000000 │        769,808 │    90.02.20│89.12.31│
├──┼─────┼────────┼──────┼────┤
│7   │ED0000000 │        315,000 │    90.02.20│89.12.31│
├──┼─────┼────────┼──────┼────┤
│8   │ED0000000 │      1,157,519 │    90.02.20│89.12.31│
├──┼─────┼────────┼──────┼────┤
│9   │ED0000000 │      1,157,426 │    90.02.20│89.12.31│
├──┼─────┼────────┼──────┼────┤
│10  │ED0000000 │         24,361 │    90.02.20│89.12.31│
├──┼─────┼────────┼──────┼────┤
│11  │ED0000000 │         25,658 │    90.02.20│89.12.31│
├──┼─────┼────────┼──────┼────┤
│12  │ED0000000 │      2,525,723 │    90.05.10│89.12.31│
├──┼─────┼────────┼──────┼────┤
│13  │ED0000000 │      3,554,916 │    90.05.10│89.12.31│
├──┼─────┼────────┼──────┼────┤
│14  │ED0000000 │        136,500 │    90.05.10│89.12.31│
├──┼─────┼────────┼──────┼────┤
│15  │ED0000000 │        309,750 │    90.06.05│89.12.31│
├──┼─────┼────────┼──────┼────┤
│16  │ED0000000 │         13,650 │    90.06.05│89.12.31│
├──┼─────┼────────┼──────┼────┤
│17  │ED0000000 │        870,450 │    90.07.20│89.12.31│
├──┼─────┼────────┼──────┼────┤
│18  │ED0000000 │        819,000 │    90.07.20│89.12.31│
├──┼─────┼────────┼──────┼────┤
│19  │ED0000000 │      1,050,000 │    90.06.05│89.12.31│
├──┼─────┼────────┼──────┼────┤
│20  │ED0000000 │        927,614 │    90.06.05│89.12.31│
├──┼─────┼────────┼──────┼────┤
│21  │ED0000000 │        183,750 │    90.06.05│89.12.31│
├──┼─────┼────────┼──────┼────┤
│22  │ED0000000 │      1,316,297 │    90.05.10│89.12.31│
├──┼─────┼────────┼──────┼────┤
│23  │ED0000000 │      2,463,344 │    90.05.10│89.12.31│
├──┴─────┼────────┼──────┼────┤
│      1～23合計 │     20,242,270 │            │        │
├──┬─────┼────────┼──────┼────┤
│24  │   367800 │     55,000,000 │    89.12.30│89.12.30│
├──┼─────┼────────┼──────┼────┤
│    │     合計 │     75,242,270 │            │        │
└──┴─────┴────────┴──────┴────┘